最高法院刑事判決　　　　　　　　　　　　　　　八十六年度台上字第六一四四號
　　上訴人　張寶傳
　　被　告　甲○○
右上訴人因自訴被告背信等案件，不服台灣高等法院中華民國八十五年九月三十日第
二審更審判決（八十四年度上更(一)字第一○三四號，自訴案號：台灣桃園地方法院八
十三年度自更字第一號），提起上訴，本院判決如左：
    主  文
原判決撤銷，發回台灣高等法院。
    理  由
本件原判決以上訴人即自訴人張寶傳自訴被告甲○○涉犯詐欺、背信、侵占等罪嫌，
經審理結果，認不能證明被告犯罪，因而維持第一審諭知無罪之判決，駁回上訴人在
第二審之上訴，固非無見。
惟按審理事實之法院，對於被告之犯罪證據，應從各方面詳予調查，以期發現真實，
苟非調查之途徑已窮，而被告之犯罪嫌疑仍屬不能證明，要難遽為無罪之判斷。卷查
：(一)、本件原判決理由三－（五）項內載認定民國八十一年九月二十一日桃園七支
局第三七八號存證信函所謂，七十七、十二再售出中工段九一三地號價金新台幣（下
同）一百二十萬元，即支票Ｎ○‧一二四六一七云云，被告所辯，係將中工段九一三
地號土地出售，以所得價款支付向上訴人購買北港段房地價金之一部分，尚堪採信，
而非被告向上訴人購買中工段九一三地號土地支付之價金云云，資為被告有利憑斷依
據之一端。惟查究竟被告係何時向上訴人購買上開所謂北港段房地，原判決並未說明
所憑之證據安在，已不無判決理由不備之疏漏，且依上開存證信函其中提及：「七七
、十二再售出中工段九一三地號價金一百二十萬，即支票Ｎ○‧一二四六一七……指
名台端以雙掛號經台端回執簽收在案。」（見上更(一)卷第一二一頁正面），倘若非虛
。則本案系爭土地雙方既在六十八年時已成立買賣，又何以在八十一年尚會提出購買
之情，亦非無疑竇，顯然得否遽信被告所言，逕謂被告係以上開所得一百二十萬元價
款支付向上訴人購買北港段房地價金之一部分，仍有再詳查探究明白之必要。尤以參
諸被告於第一審及原審訊以本案系爭土地有無買賣時，均一致陳稱：「有，買那土地
我花了四十萬元」（見一審自字一○一號卷第三十三頁正面，原審上更(一)卷第二三二
頁反面），而依原判決於理由三－(一)，項內載被告交付上開土地價款之證據資料顯
示一筆二十萬元，另一筆十萬元，合計僅為三十萬元，彼此復未相互合。實情究
竟若何﹖迄屬未明。原審未就此詳查剖析釐清前，遽採為上開土地確係屬買賣無訛之
立論基礎，其採證運用核與論理法則難謂相合，於法亦不無違誤。(二)、又上訴人一再
訴稱本案協議書上蓋有被告及上訴人之印文，被告之印文除出現於卷附被告與案外人
林李杏春之協議書外，亦出現於被告與案外人林李杏春之不動產買賣契約書及協議書
上（見上更(一)卷第一二六頁），且亦出現於七十五年間被告向台灣桃園地方法院聲請
本票裁定強制執行書狀及聲請更正狀上（見上更(一)卷第一五六頁反面）。另證人林萬
興於原審就卷附切結書（見上更(一)卷第一九四頁）訊以：「寫切結書甲○○有去嗎﹖
」、「寫切結書時你有看甲○○在簽名、蓋章﹖」時，均答稱：「有」，另質之：「
切結書上的印章是甲○○拿來蓋的嗎﹖（提示）」，更明確證稱：「是，甲○○在切
結書上簽名蓋章的，我們才把錢借給他」（見上更(一)卷第二一六頁），參以被告亦供
承：「（切結書上甲○○的名字是你簽的嗎﹖）簽名是我簽的」在卷（見上更(一)卷第
二一七頁）。顯然上訴人指稱上開證據資料其上印章與本案協議書上印章相同，而其
聲請向台灣桃園地方法院調閱七十五年度票字第一○九八號卷宗，主要目的在於藉以
證明該票字聲請案件所用之印章印文與本案印文相符，且所蓋的章確實為被告所為云
云，殊非全然無據。原審對此恝置不問，亦未詳述所憑之理由，即率認上開切結書，
台灣桃園地方法院七十五年度票字第一○九八號本票強制執行卷及證人林萬興所證被
告在切結書上簽名蓋章等均與本件無涉，殊嫌乏據，亦不無速斷。(三)、再據被告於第
一審法院陳稱：「（該協議書）前、後面的字是我寫的，中間不是我的字」等語，核
與上訴人所供相符（見自字第一○一號卷第三十三頁），倘若無訛。則被告究係在何
種情形下書寫該協議書前、後之文字﹖當時該協議書其餘之內容為何﹖又查，該協議
書之文字部分雖係影印，惟其上蓋有被告及上訴人之印文，關於被告之印文部分是否
真正﹖係何人所加蓋﹖凡此均與判斷上訴人與被告間有無信託協議，至有關聯，本院
前次發回更審意旨就此業已指明，原審對此仍未加詳查審認釐清，致原有瑕疵依然存
在，即行判決，並不足以昭折服，且亦有未盡證據調查能事之違法。(四)、末查本件原
判決諭知被告無罪，既以上訴人提出其與被告雙方，就前揭土地所訂立之協議書（附
於自更字第一號第六十一頁），係影印後再加蓋印章，上訴人始終無法提信託登記之
協議書原始版本可供調查，此亦與一般民間信託登記，其信託登記之契約書應置放於
信託人處之經驗法則有違，均足證明其二人間關於上開土地係屬買賣，而非信託登記
為其論據之一。惟上訴人於第一審訊以：「有無證據中協議書原本﹖」時，即已答稱
：「有，但今日沒有帶來，下次開庭帶來」（見一審自字一○一號卷第三十二頁反面
），其事後何以始終未提出該所謂協議書之原本，其故安在﹖另該所謂之原本是否即
指一審自更字第一號卷第六十一頁之協議書，別無其他之版本，此與判斷上訴人之指
訴虛實，及探究事實真相至關，亦應一併查明。依上所述，上訴意旨指摘原判決不當
，非無理由，應認仍有發回更審之原因。至本件雖係刑事訴訟法第三百七十六條第五
款所列之案件，惟於修正刑事訴訟法施行前，原得上訴於第三審，且已繫屬於法院，
依刑事訴訟法施行法第五條第一項規定，仍應依施行前之法定程序終結之，附此明
。
據上論結，應依刑事訴訟法第三百九十七條、第四百零一條，判決如主文。
中      華      民      國    八十六    年      十      月     十六     日
                              最高法院刑事第九庭
                                  審判長法官  謝  家  鶴
                                        法官  羅  一  宇
                                        法官  吳  昭  瑩
                                        法官  花  滿  堂
                                        法官  陳  世  淙
      右正本證明與原本無異
                                              書  記  官
中      華      民      國    八十六    年      十      月    二十三    日
